---
title: "Analise estatistica aplicada ao perfil de consumo de energia residencial"
author:
  - "Eduardo Augusto Rech Alberge"
  - "Willian Matheus Roik"
format:
  html:
    toc: true
    toc-depth: 3
    number-sections: true
execute:
  echo: true
  warning: false
  message: false
---

```{r setup}
source(here::here("R", "funcoes_auxiliares.R"))
source(here::here("R", "analise_descritiva.R"))
source(here::here("R", "inferencia_estatistica.R"))
source(here::here("R", "modelagem_distribuicoes.R"))

caminho_dados <- here::here("data", "processed", "dados_1ano_tratados.csv")
dados_disponiveis <- file.exists(caminho_dados)

if (dados_disponiveis) {
  dados <- read.csv(caminho_dados, stringsAsFactors = FALSE)
  dados$DateTime <- lubridate::ymd_hms(dados$DateTime, tz = "Europe/Paris")
}
```

# Introducao

A gestao eficiente do consumo de energia eletrica e um tema importante para a
Engenharia Eletronica, especialmente em contextos de redes inteligentes,
medicao em alta frequencia e planejamento de demanda.

Este relatorio analisa medicoes minuto a minuto de uma residencia usando o
dataset "Individual household electric power consumption", do UCI Machine
Learning Repository.

# Contexto de Engenharia

A potencia ativa global indica a demanda eletrica instantanea da residencia. A
tensao ajuda a avaliar a estabilidade do fornecimento, enquanto corrente e
submedicoes permitem interpretar a composicao do consumo. Picos de demanda
sao relevantes para dimensionamento de circuitos, condutores e dispositivos de
protecao.

# Objetivos

Os objetivos sao:

- caracterizar o consumo residencial por estatistica descritiva;
- testar hipoteses sobre a media da potencia ativa;
- comparar dias uteis e fins de semana;
- ajustar distribuicoes probabilisticas;
- estimar a probabilidade de a potencia ativa exceder 2 kW.

# Descricao dos dados

O arquivo bruto esperado e `data/raw/household_power_consumption.txt`. Ele usa
separador `;` e representa valores ausentes com `?`.

O recorte temporal usado no trabalho vai de 16/12/2006 17:24:00 a
16/12/2007 17:24:00.

```{r dados-status}
if (!dados_disponiveis) {
  cat("Dados processados nao encontrados. Execute source('scripts/preparar_dados.R') antes de renderizar os resultados numericos.\n")
} else {
  cat("Observacoes processadas:", nrow(dados), "\n")
  cat("Primeiro instante:", format(min(dados$DateTime)), "\n")
  cat("Ultimo instante:", format(max(dados$DateTime)), "\n")
}
```

# Preparacao e limpeza

A preparacao combina `Date` e `Time` em `DateTime`, converte as variaveis
quantitativas, filtra o periodo do trabalho, remove valores ausentes nas
variaveis principais, verifica duplicados e ordena os registros
cronologicamente.

```{r log-preparacao}
caminho_log <- here::here("outputs", "tables", "log_preparacao.csv")
if (file.exists(caminho_log)) {
  read.csv(caminho_log)
} else {
  cat("Log de preparacao ainda nao gerado.\n")
}
```

# Analise descritiva

```{r analise-descritiva}
if (dados_disponiveis) {
  resumo <- analise_descritiva(dados)
  resumo
}
```

```{r submedicoes}
if (dados_disponiveis) {
  medias_submedicoes(dados)
}
```

# Inferencia estatistica

## Intervalo de confianca

```{r ic-media}
if (dados_disponiveis) {
  ic_media <- inferir_media_potencia(dados)
  ic_media
}
```

## Teste t bilateral contra 1,10 kW

O teste compara a media da potencia ativa global com a referencia de 1,10 kW.
Com amostras muito grandes, mesmo diferencas pequenas podem produzir
p-valores muito baixos. Por isso, a interpretacao deve considerar tambem a
relevancia pratica.

# Dias uteis vs. fins de semana

```{r comparacao-minuto}
if (dados_disponiveis) {
  comparar_tipo_dia(dados)
}
```

## Comparacao complementar com medias diarias

```{r comparacao-diaria}
if (dados_disponiveis) {
  comparar_medias_diarias(dados)$resumo
}
```

A comparacao por medias diarias reduz o peso da dependencia temporal entre
medicoes consecutivas. Ela nao substitui uma modelagem temporal completa, mas
oferece uma verificacao mais conservadora do contraste entre grupos.

# Modelagem das distribuicoes

```{r modelagem}
if (dados_disponiveis) {
  modelagem <- ajustar_distribuicoes(dados)
  modelagem$comparacao
}
```

```{r parametros}
if (dados_disponiveis) {
  parametros_modelo(modelagem)
}
```

# Probabilidade de excedencia de 2 kW

```{r probabilidade-2kw}
if (dados_disponiveis) {
  probabilidade_acima_2kw(dados, modelagem, limite_kw = 2)
}
```

# Graficos

Os graficos originais do trabalho foram preservados em
`images/graficos-originais/`. Os graficos reprodutiveis gerados por R sao
salvos em `outputs/figures/` apos executar `scripts/executar_analise.R`.

```{r mostrar-figuras, results='asis'}
figs <- list.files(here::here("outputs", "figures"), pattern = "\\.png$", full.names = TRUE)
if (length(figs) == 0) {
  cat("Nenhum grafico reprodutivel foi gerado ainda.\n")
} else {
  for (fig in figs) {
    cat("![](", normalizePath(fig, winslash = "/"), ")\n\n", sep = "")
  }
}
```

# Limitacoes

As principais limitacoes sao: dados de uma unica residencia, amostragem
temporal nao aleatoria, periodo historico especifico, autocorrelacao das
medicoes minuto a minuto, ausencia de variaveis meteorologicas e
comportamentais, e limitacoes de um ajuste marginal de distribuicao.

# Conclusoes

O trabalho original conclui que o consumo residencial e assimetrico, variavel e
marcado por picos de demanda. A analise reorganizada neste repositorio permite
recalcular os resultados, gerar graficos sem capturas da janela do R e comparar
modelos de forma transparente.

# Instrucoes de reproducao

1. Baixe o dataset no UCI Machine Learning Repository.
2. Coloque `household_power_consumption.txt` em `data/raw/`.
3. Execute `source("scripts/preparar_dados.R")`.
4. Execute `source("scripts/executar_analise.R")`.
5. Renderize este relatorio com `quarto render analysis/relatorio.qmd`.

# Referencias

UCI Machine Learning Repository. Individual household electric power
consumption. Disponivel em:
<https://archive.ics.uci.edu/dataset/235/individual+household+electric+power+consumption>.

Alberge, Eduardo Augusto Rech; Roik, Willian Matheus. Analise estatistica
aplicada ao perfil de consumo de energia residencial. Trabalho da disciplina de
Probabilidade e Estatistica Aplicadas (ELB31), Universidade Tecnologica Federal
do Parana, 2025.
